【裁判字號】    95,交聲,421
【裁判日期】    951130
【裁判案由】    聲明異議
【裁判全文】
臺灣臺南地方法院交通事件裁定         95年度交聲字第421號
原處分機關  交通部公路總局嘉義區監理所臺南監理站
異議人即受
處分人      乙○○
上列受處分人因違反道路交通管理處罰條例案件，對於交通部公
路總局嘉義區監理所臺南監理站於95年2月27日所為之裁決處分
（原處分案號：嘉監南字第裁74-S00000000號）聲明異議，本院
裁定如下：
    主  文
異議駁回。
    理  由
一、原處分意旨略以：異議人即受處分人乙○○（下稱異議人）
    於民國94年11月22日上午7時13分許，駕駛車牌號碼500-LS
    號營業小客車於臺南市○○○路○段與大同路路口，因駕車
    肇事致被害人甲○○受有：「左側頭皮血腫、左大腿擦挫傷
    」等傷害，惟異議人於肇事後竟未對被害人採取救護或其他
    必要措施，亦未向警察機關報告，即逕行逃逸。經台南市警
    察局交通隊警員予以製單舉發，嗣原處分機關即交通部公路
    總局嘉義區監理所台南監理站，以異議人之違規事實明確，
    乃依違規時及裁處時之道路交通管理處罰條例（下稱處罰條
    例）第62條第1項之規定，裁處異議人吊銷駕駛執照，並依
    處罰條例第67條第1項之規定，宣告自95年3月30日起終身不
    得重新考領駕駛執照等語。
二、聲明異議意旨略以：異議人雖於94年11月22日上午7時13 分
    許，駕駛車牌號碼500-LS號營業小客車，行經臺南市○○○
    路○段與大同路2段交岔路口處時，與被害人甲○○所騎之重
    型機車發生碰撞，並造成甲○○受有：「左側頭皮皮腫、左
    大腿擦挫傷、右膝挫傷」等傷害。肇事後未曾下車察看，亦
    未報警前來處理或電請救護車前來救護被害人，隨即立刻駕
    車離開現場等事實，然本件車禍發生當時異議人以為被害人
    受傷無大礙，且小客車正好停在交通繁忙之交岔路口，遂向
    被害人表示先去處理事情，馬上就回來，於是異議人就載兒
    子去崇明國中，再搭乘王太山所駕駛之車牌號碼150-MK號計
    程車，於7時45分許，返回肇事現場查看時，已未發現被害
    人及其所駕駛之重型機車。異議人當時離開車禍現場係對於
    車禍情形判斷失誤，方離開車禍現場，何況車禍發生當時為
    上下班時段，車禍發生地點又是車流量大的十字路口，異議
    人應無法有逃逸的僥倖行為，又異議人先前並無犯罪前科、
    未受通緝、並無喝酒，實無為了小車禍而逃離現場之必要，
    且上述計程車司機王太山可以證明異議人在處理事情後即刻
    趕回車禍現場處理，可知異議人並非肇事逃逸，故異議人不
    服原裁處，而提起本件異議。
三、按汽車駕駛人，駕駛汽車肇事致人受傷或死亡而逃逸者，吊
    銷駕駛執照；而汽車駕駛人，曾依道路交通管理處罰條例第
    62條第1項之規定吊銷駕駛執照者，終身不得考領駕駛執照
    ，處罰條例第62條第1項後段及第67條第1項分別定有明文。
四、次按行政罰法第5條規定：「行為後法律或自治條例有變更
    者，適用行政機關最初裁處時之法律或自治條例。但裁處前
    之法律或自治條例有利於受處罰者，適用最有利於受處罰者
    之規定。」（本法業經總統於94年2月5日，以華總一義字第
    09400016841號令公布，並自95年2月5日開始施行），而此
    所謂「行政機關最初裁處」之時點，係指有權裁處之行政機
    關為第一次裁處時，其性質為實體法上之行政處分。而道路
    交通管理處罰條例所定之罰鍰、吊扣證照、記點等裁罰，本
    屬行政罰之性質，自有行政罰法前開條文規定之適用。而本
    件異議人違規時之94年11月22日與行政機關最初裁處之95年
    2月27日，道路交通管理處罰第62條之規定內容均相同，並
    無任何變更，則本件並無上開行政罰法第5條規定內容所示
    之新舊法比較之問題，自當適用本件違規事件違規行為發生
    時有效施行之道路交通管理處罰條例第62條第1項規定（91
    年7月3日修正公布，同年9月1日施行），附此敘明。
五、經查：
  (一)異議人乙○○於前述時間、地點，駕駛上開小客車，不慎撞
    及被害人甲○○所騎之重型機車，並造成甲○○受有：「左
    側頭皮血腫、左大腿擦挫傷、右膝挫傷」等傷害後，未曾報
    警前來處理，或通知救護車前來救護被害人，隨即駕車離開
    現場等事實，業據異議人供認在卷，核與被害人於警詢時陳
    述車禍發生經過之情節相符，並有卷附道路交通事故現場圖
    、道路交通事故調查報告表(一)(二)、異議人及被害人車損相片
    6 張及臺南市立醫院之診斷證明書1紙及本院依職權調閱之
    臺灣臺南地方法院檢察署95年度偵字第1317號案卷可佐。是
    異議人於上述時、地，有駕車肇事致人受傷後逕行離開現場
    之情事，堪以認定。
  (二)異議人於本院調查中雖供稱：肇事後我有拿名片給被害人云
    云。然異議人對於肇事後，有無留下資料，拿出名片給被害
    人乙節，於本件所涉刑案警詢及檢察官偵查中之供述並不一
    致。異議人於警詢、檢察官偵查中並未提出此種抗辯，卻於
    本院訊問時始翻異前詞改稱有拿名片云云。然參諸被告於本
    院調查中之供稱：「我於車禍發生時，從駕駛座旁的車窗遞
    名片給甲○○，她是否有拿我不清楚，當時被害人距離我所
    駕駛之小客車約50公分，我當時並無忘記這件事，僅是沒有
    講出來」（參95年5月3日訊問筆錄，見本院卷第12、13、14
    頁）、「我當初不知道把名片交給被害人一事這麼重要，所
    以並無告訴警員、檢察官，我的觀念不對，我認為馬上折返
    ，應該沒有肇事逃逸的故意」（參95年5月29日訊問筆錄，
    見本院卷第23至24頁）云云，有頗多疑點，如既然曾於車
    窗內遞出名片予被害人，為何又不清楚被害人是否拿取其遞
    出之名片、檢察官於偵查中所偵辦者係異議人是否有肇事
    逃逸之刑事責任，遞出名片之行為正為解免肇事逃逸之重要
    證據，異議人之教育程度為專科畢業 (見警卷第1頁)，受有
    高等教育，焉有不知遞名片乙節，係對其有利之重要證據之
    理。被害人自警詢時起均未提及曾有收受名片一事？本
    件係由一不願具名之民眾向被害人及員警告知異議人之車號
    後始查獲本件 (見警卷台南市警察局「疑似道路交通事故肇
    事逃逸追查表」上之記載)，而非依異議人之名片而查獲本
    件；異議人之子當時坐在異議人車內，為何亦未看見異議
    人遞名片之行為 (見本院卷第14頁)。是異議人於車禍發生
    時是否有拿名片給被害人乙節，已極有疑問。又被害人於本
    院訊問時雖證稱：在警察來之前有人拿東西給我，但我不確
    定那是名片，因為很緊張，我不知道收到哪去了，可能是掉
    在現場」云云，然參酌：被害人於肇事後已與被害人和解
    (見附於警卷之和解書)、本院調查中，被害人曾遞書狀陳
    稱，異議人未涉有肇事逃逸犯行云云 (見本院卷第16 頁)、
    證人即到場處理之警員丙○○於本院調查中證稱：「本件
    車禍是我處理的，我是第二位到現場的人，我到現場時，僅
    有被害人的機車及被害人在現場，肇事車輛並不在現場，我
    到現場時沒有看到異議人之名片，被害人亦無告訴我名片的
    事情」等語。可知被害人證稱：「可能有拿名片」云云，應
    係與異議人和解後，所為迴護異議人之詞，而不足採信。
  (三)本件車禍發生時，係異議人所駕駛之小客車左側車身與被害
    人所騎機車之車頭發生碰撞，業據異議人與被害人一致供述
    無訛。且觀諸卷附二車車損相片之內容，顯示二車之車損狀
    況非輕，衡諸常情，異議人係計程車司機為職業駕駛人，應
    知機車騎士在此種撞擊情況下極有可能受有傷害，故異議人
    辯稱其認為僅輕微碰撞，被害人應無受傷云云，已與常情不
    符，要難採信。況被害人甲○○所受之傷害有：「左側頭皮
    血腫」之傷害，該傷害在頭部，並無衣物遮掩，係屬一望即
    知之傷害，如異議人於肇事現場曾與被害人說話或有遞名片
    之行為，即無未看見被害人頭部血腫傷害之可能。因此，異
    議人辯稱不知被害人受有傷害此節，亦與常情大謬。
  (四)本件異議人乙○○駕車肇事致人受傷而逃逸行為所涉之公共
    危險刑事案件，亦經臺灣臺南地方法院檢察署檢察官認定異
    議人確有駕駛動力交通工具肇事，致人傷而逃逸之犯行，於
    95年2月3日，以95年度偵字第1317號案，對異議人為緩起訴
    1 年之處分等情，有上開緩起訴處分書1份在卷可佐（見本
    院卷第50頁），並經本院調取該案卷宗核閱無誤。益證異議
    人確有肇事致人受傷而逃逸之犯行。
  (五)至異議人雖辯稱車禍發生當時為上下班時段，車禍發生地點
    又是車流量大的十字路口，異議人應無法有逃逸的僥倖行為
    ，其先前並無犯罪前科、未受通緝、並無喝酒，實無為了小
    車禍而逃離現場之必要云云，因與異議人是否有肇事逃逸之
    行為無必然之關係，本院爰不一一論述，附此敘明。
  (六)按95年2月5日生效之行政罰法第26條第1項規定，一行為同
    時觸犯刑事法律及違反行政法上義務規定者，依刑事法律處
    罰之。但其行為應處以其他種類行政罰或得沒入之物而未經
    法院宣告沒收者，亦得裁處之。究其立法目的，一行為同時
    觸犯刑事法律及違反行政法上義務規定時，由於刑罰與行政
    罰同屬對不法行為之制裁，而刑罰之懲罰作用較強，故依刑
    事法律處罰，即足資警惕時，實無一事二罰再處行政罰之必
    要，且刑事法律處罰，由法院依法定程序為之，較符合正當
    法律秩序，應予優先適用，但罰鍰以外之沒入或其他種類行
    政罰，因兼具維護公共秩序之作用，為達行政目的，行政機
    關仍得併予裁處，附此敘明。
  (七)綜上，異議人駕車肇事後致被害人受傷後，即逕行駕車離開
    現場，故其於車禍發生後，不僅有肇事逃逸之故意，而且亦
    確有肇事致人受傷而逃逸之行為無疑。又道路交通管理處罰
    條例第62條第1項後段所謂「逃逸」係指行為人逃離現場之
    行為，一經逃離，其違規之行為即已成立，至於離開後是否
    返回現場，均非所問。況異議人離開車禍現場後，係搭乘由
    王太山所駕駛之計程車返回現場觀看，而非駕駛原肇事之車
    輛，其是否確曾搭乘計程車返回現場；其返回現場是否確實
    係為救助被害人抑或藉此規避交通違規責任，均有疑問。是
    異議人辯稱其有返回現場處理車禍，但沒有看到被害人，故
    無肇事逃逸之故意云云，亦無可採。
六、綜上所述，本件異議人乙○○有於上述時、地，駕駛小客車
    撞及由被害人甲○○所騎之重型機車，導致被害人受傷，且
    於肇事後逕行駕車逃逸等違規事實既可認定，則原處分機關
    據此並引用上開處罰條例第62條第1項後段之規定，裁處異
    議人吊銷駕駛執照，並宣告依同條例笫67條之規定，終身禁
    考，於法即無不當。異議人就本件裁決處分之異議內容，經
    核並無理由，故應予以駁回。
七、據上論斷，應依道路交通案件處理辦法第19條，裁定如主文
    。
中    華    民    國    95    年    11    月    30    日
                              交通法庭法  官  蔡直青
以上正本證明與原本無異。
如不服本裁定應於送達後5日內向本院提出抗告狀（應附繕本）
。
                                書記官  劉鴻瑛
中    華    民    國    95    年    12    月    5     日


司法院資訊處製作；財團法人民間司法改革基金會備份。
